【裁判字號】    99,簡上,369
【裁判日期】    990805
【裁判案由】    違反台灣地區與大陸地區人民關係條例等
【裁判全文】
臺灣桃園地方法院刑事判決             99年度簡上字第369號
上  訴  人
即  被  告  甲○○原名陳臆中.
上列上訴人即被告因違反台灣地區與大陸地區人民關係條例案件
，不服本院中壢簡易庭民國99年3 月2 日98年度壢簡字第3220號
第一審刑事簡易判決（檢察官起訴案號：臺灣桃園地方法院檢察
署98年度偵字第14713 號），提起上訴，本院管轄之第二審合議
庭判決如下：
    主  文
上訴駁回。
    事  實
一、甲○○明知大陸地區人民非經主管機關許可不得非法進入臺
    灣地區，且知悉某真實姓名、年籍均不詳綽號「小鄭」之成
    年男子（下稱「小鄭」）所介紹之大陸地區女子楊水香（經
    檢察官另為不起訴處分）企圖入境臺灣地區，經「小鄭」提
    議甲○○若同意與素不相識之大陸地區女子楊水香辦理假結
    婚，使其得以親屬名義來臺探親，以達規避入出境管制而進
    入臺灣之目的，可獲得新臺幣（下同）6 至8 萬元之報酬後
    ，甲○○因貪圖上開不法利益，甲○○遂與「小鄭」及楊水
    香共同基於使公務員將不實事項登載於其所職掌之公文書復
    持以行使之犯意聯絡，復與「小鄭」共同基於使大陸地區人
    民非法進入臺灣地區之犯意聯絡，以假結婚方式使楊水香以
    探親名義入境進入臺灣地區。商議既定，即先由甲○○於民
    國92年8 月15日出境至大陸地區福建省福州市，並與楊水香
    於92年8 月22日辦理假結婚登記，藉以取得該市公證處發給
    之結婚公證書。嗣甲○○返臺後即持上開結婚公證書前往財
    團法人海峽交流基金會（下稱海基會）辦理大陸地區公證書
    之文書驗證，經取得海基會之證明書後，旋於92年9 月15
    日，持上開不實之結婚公證書、海基會出具之證明書及戶口
    名簿、身分證、印章等物件，前往桃園縣中壢市戶政事務所
    填具結婚登記申請書辦理結婚登記，使該戶政事務所承辦戶
    籍登記之公務員於形式審查後，將甲○○與大陸地區人民楊
    水香結婚之不實事項登載於其職務上所掌管之公文書即戶籍
    登記簿電子檔之電磁記錄上，並據以核發登載有上開不實事
    項之戶籍謄本，足以生損害於戶政機關對於戶政資料管理之
    正確性。甲○○並於同日，持上開不實之戶籍謄本及身分證
    、印章等物件，以配偶身分自任楊水香進入臺灣地區之保證
    人，填具「大陸地區人民進入臺灣地區保證書」，由桃園縣
    政府警察局中壢分局員警實質審查後，於該保證書之「對保
    或證明機關（構）簽註意見欄」內簽註意見。甲○○復基於
    同前之概括犯意聯絡，於92年9 月17日，檢具「大陸地區人
    民進入臺灣地區旅行證申請書」、前開結婚證明書、海基會
    證明、戶籍謄本及保證書等文件，向內政部警政署入出境管
    理局（現改制為內政部入出國及移民署，下稱境管局）行使
    ，申請楊水香進入臺灣探親之旅行證，經境管局承辦人員為
    實質審查後，因未能發覺甲○○與楊水香假結婚之實情，而
    憑以核發「中華民國臺灣地區入出境許可證」，嗣因楊水香
    於92年11月8 日抵達中正機場，其接受面談之結果，與甲○
    ○於同日接受面談之結果相去甚遠，上開假結婚為境管局人
    員識破，楊水香因而未通過境管局之入境面談，而遭拒絕入
    境始未得逞。
二、案經內政部入出國及移民署專勤事務第一大隊宜蘭縣專勤隊
    報告臺灣桃園地方法院檢察署檢察官偵查後聲請簡易判決處
    刑。
    理  由
一、被告甲○○雖於本院審理時未到庭，然上開犯罪事實業據被
    告甲○○於警、偵訊時坦承不諱，且有甲○○與楊水香經大
    陸地區福建省福州市公證處公證之結婚證明書、財團法人海
    峽交流基金會證明書及我國結婚登記申請書、甲○○之戶籍
    謄本、大陸地區人民進入臺灣地區保證書、大陸地區人民進
    入臺灣地區旅行證申請書、旅客入出境記錄查詢資料、大陸
    地區人民申請來臺查詢資料在卷足憑，本院又依職權調得被
    告與楊水香於92年11月8 日之大陸人民來台面談紀錄二份附
    卷可依，足認被告之自白與事實相符，本件事證已經明確，
    被告之犯行堪予認定，應依法論科。
二、按被告甲○○行為後，94年2 月2 日修正公布之刑法，業於
    95年7 月1 日施行，新刑法第2 條第1 項之規定，係規範行
    為後法律變更所生新舊法律比較適用之準據法，於新刑法施
    行後，應適用新刑法第2 條第1 項之規定，為「從舊從輕」
    之比較。另於比較時應就罪刑有關之共犯、未遂犯、想像競
    合犯、牽連犯、連續犯、結合犯，以及累犯加重、自首減輕
    暨其他法定加減原因（如身分加減）與加減比例等一切情形
    ，本於統一性及整體性原則，綜其全部罪刑之結果而為比較
    （最高法院95年5 月23日刑事庭第8 次會議決議參照）。另
    被告甲○○行為後，臺灣地區與大陸地區人民關係條例第79
    條第1 項已於92年10月29日修正公布，並自92年12月31日起
    生效施行，茲就本案關於新舊法比較部分，論述如下：
  (一)與罪、刑有關且須依修正後刑法第2 條第1 項規定為利、弊
    之比較以定如何適用之法律變更部分：
    (1)被告行為後，92年10月29日修正公布，自92年12月31日施
      行之臺灣地區與大陸地區人民關係條例第79條第1 項關於
      違反同條例第15條第1款所定不得使大陸地區人民非法進
      入臺灣地區之處罰規定，法定刑由「5 年以下有期徒刑、
      拘役或科或併科新臺幣50萬元以下罰金」，修正為「1年
      以上7 年以下有期徒刑，得併科新臺幣1 百萬元以下罰金
      」，比較新舊法結果，以舊法即修正前臺灣地區與大陸地
      區人民關係條例第79條第1 項之規定有利於行為人。
    (2)新修正之刑法將原刑法第56條關於連續犯之規定廢除。準
      此，除法理上合於接續犯、包括一罪之情形仍可認為構成
      單一之犯罪外，其於數犯罪行為之情形，即應依刑法第51
      條之規定予以分論併罰。是比較新舊法之規定，應以修正
      前之刑法第56條規定較有利於被告。
    (3)被告行為後，刑法第55條牽連犯之規定，業經刪除，此規
      定之刪除雖非犯罪構成要件之變更，使被告依行為時法原
      僅成立裁判上一罪，然依裁判時法則應成立數罪，顯已影
      響行為人刑罰之法律效果，使刑罰之實質內容發生變動而
      輕重之別，自屬刑法第2 條第1 項所稱之「法律有變更」
      ，而有該條項之適用，即修正前論以裁判上一罪，修正後
      ，論以數罪應併罰之，經比較新、舊法結果，自以修正前
      以1 罪論之規定較有利於行為人（最高法院95年5 月23日
      第8 次刑事庭會議決議參照）。
    (4)修正前刑法第33條第5 款規定「罰金：（銀元）一元以上
      。」，復依罰金罰鍰提高標準條例第1 條前段規定提高為
      10倍，折算新臺幣為30元；修正後刑法第33條第5 款規定
      「罰金：新臺幣一千元以上，以百元計算之。」，現行刑
      法中有關於罰金刑之最低度刑之規定已有修正，自屬法律
      變更。
    (5)刑法第28條原規定：「2 人以上共同『實施』犯罪之行為
      者，皆為共同正犯。」，新法修正為：「2 人以上共同『
      實行』犯罪之行為者，皆為共同正犯」，將舊法之「實施
      」修正為「實行」。原「實施」之概念，包含陰謀、預備
      、著手及實行等階段之行為，修正後僅共同實行犯罪行為
      始成立共同正犯。是新法共同正犯之範圍已有限縮，排除
      陰謀犯、預備犯之共同正犯。新舊法就共同正犯之範圍既
      因此而有變動，自屬犯罪後法律有變更，而非僅屬純文字
      修正，應有新舊法比較適用之問題（最高法院96年度臺上
      字第934 、1323號判決參照）。
    (6)再被告行為時之刑法第41條第1 項前段規定：「犯最重本
      刑為5 年以下有期徒刑以下之刑之罪，而受6 個月以下有
      期徒刑或拘役之宣告，因身體、教育、職業、家庭之關係
      或其他正當事由，執行顯有困難者，得以1 元以上3 元以
      下折算1 日，易科罰金」，再依行為時之罰金罰鍰提高標
      準條例第2 條前段（現已刪除）規定，就其原定數額提高
      為100 倍折算1 日，則本件被告行為時之易科罰金折算標
      準，應以銀元300 元折算1 日，經折算後應以新臺幣900
      元折算為1 日。惟95年7 月1 日修正公布施行之刑法第41
      條第1 項前段則規定：「犯最重本刑為5 年以下有期徒刑
      以下之刑之罪，而受6 個月以下有期徒刑或拘役之宣告者
      ，得以新臺幣1,000 元、2,000 元或3,000 元折算1 日，
      易科罰金」，比較修正前後之易科罰金折算標準，以95年
      年7 月1 日修正公布施行前之規定，較有利於被告。
    (7)經綜合適用修正前、後之罪、刑相關規定予以比較，修正
      後之規定顯非較修正前之規定對被告有利，因之，依現行
      即修正後刑法第2 條第1 項前段規定，此部分自應整體適
      用修正前刑法及臺灣地區與大陸地區人民關係條例之有關
      規定，合先敘明。
  (二)毋須依修正後刑法第2 條第1 項規定為利、弊之比較以定如
    何適用之法律修正部分：
    (1)修正前刑法第25條第1 項規定：「已著手於犯罪行為之實
      行而不遂者，為未遂犯」、第2 項規定：「未遂犯之處罰
      ，以有特別規定者為限」、第26條規定：「未遂犯之處罰
      ，得按既遂犯之刑減輕之。但其行為不能發生犯罪之結果
      ，又無危險者，減輕或免除其刑」。而修正後刑法第25條
      第1 項規定：「已著手於犯罪行為之實行而不遂者，為未
      遂犯」、第2 項規定：「未遂犯之處罰，以有特別規定者
      為限，並得按既遂犯之刑減輕之」。上開修正之目的僅係
      為使立法體例趨於清晰，並未變更國家刑罰權之範圍，非
      屬法律之變更。此部分應依一般法律適用原則，適用裁判
      時法。
    (2)刑法第11條原規定「本法總則於其他法令有刑罰之規定者
      ，亦適用之。但其他法令有特別規定者，不在此限。」，
      經修正為「本法總則於其他法律有刑罰或保安處分之規定
      者，亦適用之。但其他法律有特別規定者，不在此限。」
      ，亦即為使法規範明確，將「法令」修正為「法律」以符
      合法律保留及罪刑法定原則，復就解釋上認為「有刑罰之
      規定」包含保安處分部分亦予以明文化，是以此一修正並
      未涉及實體國家刑罰權之有無暨其範圍之更迭，非屬與罪
      、刑有關且須與之整體依修正後刑法第2 條第1 項之規定
      為新、舊法比較以同其適用之「法律變更」，惟本條修正
      之目的既為符法律保留及罪刑法定原則暨規範明確性之要
      求，當以修正後之規定較能契合刑罰之本質兼更具規範之
      實質妥當性暨進步性，因之，基於「法與時轉則治」之理
      念，此部分自應適用修正後規定。
三、按大陸地區人民非經主管機關許可，不得進入臺灣地區；又
    不得使大陸地區人民非法進入臺灣地區，修正前臺灣地區與
    大陸地區人民關係條例第10條第1 項及第15條第1 款定有明
    文。次按臺灣地區與大陸地區人民關係條例第79條第1 項處
    罰違反同條例第15條第1 款所定使大陸地區人民非法進入臺
    灣地區罪，凡非經合法手續進入者皆包含之，自不以偷渡進
    入為限（最高法院90年度台上字第3180號、92年度台上字第
    40 號 判決足參），而大陸地區人民，其父母、配偶或子女
    在臺灣地區設有戶籍者，得申請進入臺灣地區探親，93年3
    月1日 修正前之大陸地區人民進入臺灣地區許可辦法第3 條
    第1項 第3 款固有明文，惟查楊水香係大陸地區人民，被告
    甲○○為使楊水香得依據上開規定入境臺灣地區，其與楊水
    香無結婚真意仍與之辦理結婚手續，以徒具外觀合法形式之
    結婚，而以探親為由申請來臺，藉以規避我國政府對大陸地
    區人民入境之管制，被告實質上形同以非法手段使大陸地區
    人民進入臺灣甚明。是核被告以假結婚方式使大陸地區女子
    楊水香非法進入臺灣地區未遂，係犯修正前臺灣地區與大陸
    地區人民關係條例第79條第3 項、第1 項違反同條例第15條
    第1款 之不得使大陸地區人民非法進入臺灣地區規定未遂罪
    。又戶政機關對於人民結婚登記之申請，並無實質審查之權
    ，核被告明知與楊水香未有結婚之真意，而將此不實之事項
    向戶政事務所申辦結婚戶籍登記，使該管不知情之公務員，
    將上開不實之事項登載於職務上所掌戶籍登記公文書，據以
    核發戶籍謄本，並持之行使，足以生損害於公眾之行為，係
    犯刑法第216 條、第214 條之行使明知為不實之事項，而使
    公務員登載於職務上所掌之公文書罪。被告明知為不實之事
    項，而使公務員登載於職務上所掌之公文書之低度行為，為
    行使之高度行為所吸收，不另論罪。被告就所犯使大陸地區
    人民非法進入臺灣地區未遂罪，與「小鄭」間有犯意聯絡及
    行為分擔，為共同正犯；被告就所犯行使明知為不實之事項
    ，而使公務員登載於職務上所掌之公文書罪，與「小鄭」、
    楊水香間，有犯意聯絡及行為分擔，亦為共同正犯。被告前
    後2次 行使使公務員登載不實公文書，時間緊接，方法雷同
    ，所犯構成要件相同，顯係基於概括犯意反覆為之，為連續
    犯，應依修正前刑法第56條論以一罪並加重其刑。又被告所
    犯共同使大陸地區人民非法進入臺灣地區未遂罪與共同行使
    明知為不實之事項，而使公務員登載於職務上所掌之公文書
    罪二罪間，係以共同行使明知為不實之事項，而使公務員登
    載於職務上所掌之公文書罪為方法，以達成共同使大陸地區
    人民非法進入臺灣地區未遂之目的，二罪間有方法與目的之
    牽連關係，應依修正前刑法牽連犯規定，從一重依共同使大
    陸地區人民非法進入臺灣地區未遂罪處斷。再被告雖著手於
    非法使大陸地區人民進入臺灣地區犯罪行為之實施，惟於並
    未使該大陸地區人民楊水香順利進入臺灣地區，其犯罪之結
    果未實現，為未遂犯，應依修正後刑法第25 條 第2 項規定
    ，按既遂犯之刑度減輕其刑。原審同此認定，爰審酌被告犯
    罪之動機、目的、手段、所生為害程度及其犯後坦承犯行，
    態度尚佳等一切情狀，量處被告有期徒刑3 月，如易科罰金
    以銀元參佰元即新臺幣玖佰元折算壹日，又依中華民國九十
    六年罪犯減刑條例第1 項第3 款、第7 條、第9 條之規定，
    減為有期徒刑壹月又拾伍日，如易科罰金，以銀元參佰元即
    新臺幣玖佰元折算壹日，其於認事用法及量刑均無不當。被
    告執其不知假結婚為違法而為本件上訴，核無理由，應予駁
    回。
四、被告經本院合法傳喚，無正當理由未到庭，有傳票送達回證
    、被告戶籍資料、台灣高等法院在監在押全國紀錄表附卷可
    稽，爰不待其陳述，逕行判決。
據上論斷，應依刑事訴訟法第455 條之1 第1 項、第3 項、第36
8 條、第371條，判決如主文。
本案經檢察官蔡奇曉到庭執行職務
中    華    民    國    99    年    8     月    5     日
                  刑事第三庭審判長法  官  謝順輝
                                  法  官  楊麗文
                                  法  官  曾雨明
以上正本證明與原本無異。
如不服本判決應於收受判決後10日內向本院提出上訴書狀，並應
敘述具體理由。其未敘述上訴理由者，應於上訴期間屆滿後20日
內向本院補提理由書(均須按他造當事人之人數附繕本)「切勿逕
送上級法院」。
                                  書記官  蘇  萱
中    華    民    國    99    年    8     月    5     日
附錄論罪法條：
修正前臺灣地區與大陸地區人民關係條例第79條
違反第 15 條第 1 款規定者，處5 年以下有期徒刑、拘役或科
或併科新臺幣50萬元以下罰金。
中華民國刑法第216條
（行使偽造變造或登載不實之文書罪）
行使第 210 條至第 215 條之文書者，依偽造、變造文書或登載
不實事項或使登載不實事項之規定處斷。
 中華民國刑法第214條
（使公務員登載不實罪）
明知為不實之事項，而使公務員登載於職務上所掌之公文書，足
以生損害於公眾或他人者，處 3 年以下有期徒刑、拘役或 5 百
元以下罰金。

司法院資訊處製作；財團法人民間司法改革基金會備份。
